【裁判字號】    87,易,5857
【裁判日期】    891129
【裁判案由】    詐欺
【裁判全文】
臺灣板橋地方法院刑事判決                        八十七年度易字第五八五七號
    公  訴  人  臺灣板橋地方法院檢察署檢察官
    被      告  甲○○
右列被告因詐欺案件，經檢察官提起公訴（八十七年度偵字第八○四七號），本院判
決如左：
    主      文
甲○○連續意圖為自己不法之所有，以詐術使人將本人之物交付，處有期徒刑貳年，
減為有期徒刑壹年。
    事      實
一、甲○○係「東洲鑽石園」合夥團體之合夥事務執行人，於民國（下同）七十五年
    間向臺北縣政府申請建築執照，在臺北縣樹林鎮（已於八十八年十月四日升格為
    樹林市，下同）潭底段二三一地號上（即樹林鎮○○街○段十四巷、十六巷及二
    十巷）興建「東洲鑽石園」集合住宅，而於同年即開始以「預售屋」之方式公開
    銷售，該集合住宅區分為Ａ、Ｂ、Ｃ、Ｄ幢，其明知與該集合住宅中Ｄ幢房屋（
    門牌號碼：臺北縣樹林鎮○○街○段十四巷三十九號至五十三號）相鄰者，斯時
    係臺灣省桃園農田水利會所有之後村圳區段（位於臺北縣樹林鎮○○段二二九之
    二地號土地，五十七年六月十六日登記為該會所有），故對外並無聯絡道路可資
    通行，且其亦預見並非確能取得該相鄰之土地提供Ｄ棟購屋者作道路使用，竟基
    於意圖為自己不法所有之概括未必故意，於售屋「廣告平面說明圖」上繪製Ｄ幢
    相鄰者係十五公尺之道路，且於說明文字載述：「四面大路，交通方便」字句，
    使庚○○、宙○○、癸○○、午○○、張春美（戌○○之妻）、巳○○（吳德政
    之妻）、戊○○、己○○、丙○○、祁世華、申○○、乙○○、辛○○（顏明陽
    之妻）、呂胡焦、鄭素貞（地○○之妻）等Ｄ幢購屋者人信以為真而陷於錯誤，
    乃於七十六年起先後與甲○○代表之「東洲鑽石園」訂立買賣契約，而以新臺幣
    （下同）一百餘萬至七百餘萬元不等之價格購買Ｄ幢房屋（庚○○、宙○○、癸○○、午○○、張春美、巳○○、戊○○、己○○、丙○○、祁世華、申○○、
    乙○○、辛○○、呂胡焦、鄭素貞所購買房屋之門牌號碼詳如附表所示），且自
    七十七年間起按期如數支付買賣價款。而因臺灣省桃園農田水利會在七十六年間
    進行後村圳之整治而新增臺北縣樹林鎮○○段二二九之二三地號（七十七年六月
    十六日自原同段二二九之二分割出，嗣於七十八年六月七日再分割為二二九之二
    三地號〈與同段二三一地號土地相鄰〉、二二九之三一、二二九之三三、二二九
    之三四、二二九之三五、二二九之三六、二二九之三七地號），甲○○更於七十
    七年間十、十一月間擅自在相鄰之臺北縣樹林鎮○○段二二九之二三地號土地上
    鋪設柏油路面，虛構該Ｄ幢房屋前確有對外聯絡道路可資通行之假象，以避免上
    開購屋者心啟疑竇，然因經臺灣省桃園農田水利會發覺而於七十七年十一月十八
    日向臺北縣政府函請暫緩發給使用執照，甲○○始於七十七年十一月二十五日向
    臺灣省桃園農田水利會發文表明已自行恢復原狀，請求派員勘查（起訴書誤繕為
    係遭臺灣省桃園農田水利會挖除），上開購屋者發現上情，警覺該Ｄ幢房屋門前
    並無合理對外聯絡道路可資通行，渠等因而均不願交屋並付尾款，甲○○為順利
    取得尾款，遂於七十八年四月二十四日簽署切結書一紙，表明願向臺灣省桃園農
    田水利會辦理購置手續，承購戶復誤信乃於同年年中交付尾款予甲○○，而完成
    交屋。惟系爭土地嗣經臺灣省桃園農田水利會於七十八年十二月二十二日辦理公
    開標售，由天○○標得，其後並於八十四年間主張其所有權能，而以巨石阻擋通
    路，庚○○等上開購屋者始悉受騙。
二、案經庚○○、宙○○、癸○○、午○○、戌○○、巳○○、戊○○、己○○、丙○○、祁世華、申○○、乙○○、辛○○、呂胡焦、鄭素貞、寅○、丁○○、亥
    ○○、卯○○、子○○、酉○○○、葉奈、丑○○、戴彪、未○○、簡志雄、辰
    ○○、壬○○、范簡美麗、地○○訴由臺灣板橋地方法院檢察署檢察官偵查起訴
    。
    理      由
一、訊據被告甲○○坦承「東洲鑽石園」係一合夥團體，因伊對建築較熟，以前曾從
    事建築業，其他合夥人要伊去處理（見本院八十八年三月十日訊問筆錄），且於
    前揭時地建築房屋，而於售屋廣告平面說明圖上確實繪製Ｄ幢相鄰者係十五公尺
    之道路，且於說明文字載述：「四面大路，交通方便」字句（見本院八十八年四
    月一日訊問筆錄），而斯時伊並無把握可以買到Ｄ幢前之土地而可有有十五公尺
    之道路（見本院八十九年九月五日訊問筆錄），另伊就將Ｄ幢房屋售予宙○○、
    癸○○、午○○、張春美、巳○○、戊○○、己○○、丙○○、祁世華、申○○
    、乙○○、辛○○、呂胡焦、鄭素貞等人一百餘至七百餘萬元不等之金額並不否
    認，且稱因其業於交屋後收回契約書而銷燬（見本院八十九年十一月十七日審判
    筆錄），又伊曾於七十八年四月二十四日簽署切結書一紙，表明願向臺灣桃園農
    田水利會辦理購置手續（見本院八十九年九月五日訊問筆錄）等情，惟矢口否認
    有詐欺之犯行，辯稱：切結書係於交屋後始立具，而伊曾發函向臺灣省桃園農田
    水利會洽談購買Ｄ幢房屋前土地之事，亦曾委託臺灣省桃園農田水利之會員天○○向臺灣省桃園農田水利會購買該地，惟事後天○○竟違背所託，私下購買該地
    ，且對伊出價過高，始未達成購地事宜，並非有詐欺之故意云云。
二、惟查：
（一）右揭犯罪事實，業據告訴人地○○（鄭素貞之夫）、戌○○（張春美之夫）、
      申○○、顏明陽（辛○○之夫）等人及告訴代理人分別於偵查及本院審理中指
      訴綦詳，並有臺北縣政府工務局使用執照（柒伍樹建字第壹貳壹號－其上載
      明起造人係「甲○○」等十一名，見偵卷第四十五頁）、臺北縣政府工務局使
      用執照（柒拾捌樹使字第壹號－其上載明起造人係「甲○○」等一三三名
      ，見偵卷第四十四頁）、本件房屋之買賣契約書影本（計有買主謝木庚、沈明
      金、張春美等人共三份－載明代表「東洲鑽石園」訂約及收款之人均係「甲○○」），廣告平面圖（繪製Ｄ幢相鄰者係十五公尺之道路，且於說明文字載述
      ：「四面大路，交通方便」字句）、切結書（載明：購置Ｄ棟客戶，據本公司
      所允走廊前計劃四米路為使用道路，因有些地為水利地關係，需辦理購置手續
      至六月中旬，才能允購，本公司依據水利購置完成一星期內，客戶樓下走廊前
      舖柏油路以持為證。東洲鑽石園，甲○○。中華民國七十八年四月二十四日－
      見偵卷第十頁）。
（二）另「東洲鑽石園」確曾於七十七年間擅自於臺灣省桃園農田水利會所有之後村
      圳而整治新增之臺北縣樹林鎮○○段二二九之二三地號（七十七年六月十六日
      自原同段二二九之二分割出）土地上舖設柏油路，嗣經臺灣省桃園農田水利會
      於七十七年十一月十八日以桃農水管字第八六一一號函請臺北縣政府暫緩發給
      使用執照，而經臺北縣政府於七十七年十一月二十八日以七七北工建字第一七
      一八六號函令甲○○等一三三名等速與臺灣省桃園農田水利會協商有關權益問
      題，以解紛爭；另「東洲鑽石園」（負責人載為「甲○○」）迭於七十七年十
      一月二十五日、十二月二十日致函臺灣省桃園農田水利會，表示已清除所舖設
      之柏油路等語，凡此有經本院向臺灣省桃園農田水利會函查據覆之回函（該會
      八十八年九月三十日桃農水管字第七四○二號函）及其所附之上開函件及地籍
      圖、土地登記簿謄本附卷足稽，復自本件房屋之買賣契約書影本（買主為張春
      美，告訴人於八十八年十二月二十二日提出附卷）以觀（其餘買賣契約書業經
      甲○○於交屋後收回銷燬而無從提出供調查）及其餘買主為謝木庚、沈明金（
      見偵卷第九十四頁至一○○頁及被告於八十八年十一月二十四日提出者），其
      上之訂約代表人及收款人均係被告甲○○，另張春美部分係以六百五十二萬六
      千元購買，於七十六年三月十七日簽約，七十八年五月十三日交屋，對照切結
      書上所載之日期為七十八年四月二十四日，則顯然該切結書所載之日期係於交
      屋之前，而其後所交付之屋款尚為總價之七成餘〈0000000÷0000000=0.07088
       〉（被告亦自承尾款係總價款之七成－見本院八十九年一月二十六日訊問筆
      錄），再者，被告於偵查中亦答稱：「原來就是既成道路，『我才在廣告圖上
      寫是道路』。」（見偵卷第六十六頁背面），是被告辯稱切結書係於交屋後始
      立具，另嗣後翻異前供，辯稱伊僅負責交屋云云均無足採信。
（三）雖被告尚辯稱伊曾致函臺灣省桃園農田水利洽談購買Ｄ幢房屋前土地之事，亦
      曾委託臺灣省桃園農田水利之會員天○○向臺灣省桃園農田水利會購買該地，
      惟事後天○○竟違背所託，私下購買該地，且對伊出價過高，始未達成購地事
      宜，而否認有詐欺之故意云云，然證人天○○於偵查中結證稱：「（樹林鎮○○段二二九之二三地號土地是你跟水利會買的？）是我標到的，是在七十八年
      水利會公開投票。」、「（在你標到之前，甲○○有無跟你表示要買這塊地？
      ）沒有，他有否向水利會表示我不知道。」（見偵卷第八十一頁），而當庭被
      告就天○○之上開證詞，於檢察官詢問其意見時，其亦僅稱：「之前我們有向
      水利會接洽要洽購，但後來不知道何以水利會賣給會員，鄧員買到後我有去他
      家一次，他出價太高沒有辦法談成，後來我又託陳文柄去談，沒有談成，後來
      又託王宗仁、王肇昌找里長去談也沒有談成．．．。」（見偵卷第八十二頁背
      面），就「未曾委託天○○購買上開土地」一節並不爭執否認；其後，天○○
      於本院審理中復到庭結證稱：「（你是否在七十九年一月間時向桃園農田水利
      會購買取得樹林鎮○○段二二九之二三號土地？）有，是標構購的，是水利會
      開標的，是公開標售的，多少錢我忘記了，大約一平方公尺二萬七（千）元左
      右。」、「你買下這筆土地之後，甲○○有無向你表示過希望向你買這筆地？
      ）他本人是沒有，六月月以內有託一個陳姓友人向我表示他要買，後來不了了
      之。」、「（你當時表示說你希望價格是多少？）我並未開價，我是說去探聽
      旁邊土地價格多少再來談價格。」、「（後來為什麼不了了之？）後來沒再講
      了，就只講過這一次而已，我未開價。」、「（你後來在公告招標之後標購這
      塊地，是受甲○○委託嗎？）沒有。」、「依規定超過一百三十七平方公尺需
      要公開標售，標售前我是有向甲○○之哥口頭報告要標售之事。」、「他寫一
      個單子，上面寫說如果要賣的話賣給他，是寫給水利會的，他並未委託我幫他
      買。」（見本院八十八年十一月二十四日訊問筆錄），另證人宇○○（代辦本
      案產權登記之代書）到庭結證稱：「在七十七年十二月我與東洲建設公司之負
      責人甲○○與建築師吳文輝及天○○一起去農田水利會要去申請買他們的土地
      ，當場是我寫的申請書。」、「天○○是介紹水利會較高階人員給我們認識，
      但是誰我不知道，我們當場我寫申請書表示要買，寫好之後就送去收文了，不
      是給特定給某個人。」、「（當時農田水利會的人你記得有人曾經答應要賣給
      你們嗎？）他不能說他可以買給我們，要經過法定程序，我不記得當時是誰了
      。」（見本院八十八年十二月二十二日訊問筆錄）。由上開被告所供、證人之
      證詞及臺灣省桃園農田水利會回函（該會八十八年九月三十日桃農水管字第七
      四○二號函）所附之申請書等互核以觀，固然足認被告確曾於七十七年十二月
      間向臺灣省桃園農田水利會表示價購土地，惟被告所辯曾委託天○○價購土地
      則洵屬無據；另查，依前開臺灣省桃園農田水利會回函及該會八十九年八月十
      七日桃農水財字第六○四三號函所示：「臺北縣樹林鎮○○段二二九之二三號
      土地於七十七年七十八年十二月十三日將銷售公告刊登於新生報第十版（全省
      版）週知，訂於七十八年十二月二十二日辦理公開標售，經開標結果，天○○
      先生以總價八百五十萬元得標。而東州建設公司（甲○○君）曾以七十七年十
      二月二十日申請書向該會表示欲價購二二九之二三地號土地，該會以七十七年
      十二月二十三日桃農水管字第九七三二號函復俟提本會會員代表大會通過後依
      規定辦理，又嗣經主管機關核准報廢後，依規定辦理公開標售，依當時之處分
      要點規定，鄰地所有權人並無優先承買權。」以觀，則自臺灣省桃園農田水利
      會函復至公開標售，其間經近一年，被告如有心購買該地，何以未特別加以注
      意其事，積極張羅價購之事，竟未參與投標，而坐令他人標取？且於告訴人申
      請臺北縣樹林鎮調解委員會調解時，先後於八十六年十月十七日、十月二十四
      日時又何以均拒不到場參與調解（被告並不否認曾獲通知，且有調解不成立證
      明書附卷足按－見偵卷第十二頁）？又被告七十八年四月二十四日所出具之切
      結書已明載應允「走廊前計劃四米路」為使用道路，而經本院於八十八年五月
      七日至現場履勘，並囑託臺北縣樹林地政事務所測量，其結果自Ｄ幢建築主建
      物線至臺北縣樹林鎮○○段二二九之二三之地籍線，其間最寬處僅二．八公尺
      （出口轉彎處為最窄處），此有臺北縣樹林地政事務所製作之複丈成果圖及履
      勘照片附卷足稽，凡此與前開於廣告平面說明圖上虛載十五公尺道路、擅自舖
      設柏路等情事相互印證，雖無以證明被告有詐欺之直接故意，惟被告原具有詐
      欺之未必故意灼然明甚。
（四）又庚○○、宙○○、癸○○、午○○、張春美、巳○○、戊○○、己○○、丙○○、祁世華、申○○、乙○○、辛○○、呂胡焦、鄭素貞等人確係向甲○○
      購買Ｄ幢房地，亦有建物登記謄本在卷足稽（建築完成日載為七十八年二月二
      十一日）。
（五）辯護人雖尚為被告辯護稱；Ｄ幢房屋屋價至今已高漲，故前開購屋者，並無錯
      誤云云，然若購屋者明知其門前並無確定有合理之對外聯絡道路足資通行（如
      上所述，最寬處僅二．八公尺，出口轉彎處為最窄處），則何願購買該處而陷
      已於不確定之疑慮中，且自廣告平面中亦明載有十五公尺之道路、「四面大路
      ，交通方便」，此尤足吸引他人購買該屋，再者，於如今之現況，該等房屋因
      有上開對外聯絡之不利因素存在，則房價是否高漲已非無疑，且以當時之購屋
      價格標準衡量，更無解於被告之詐欺犯行。
三、綜上所述，被告所辯無非圖卸之詞，自難憑信，本案事證已臻明確，被告犯行洵
    堪認定，自應依法論科；至於被告之選任辯護人尚請求至現場再度履勘並請求訊
    問建築師吳文輝、社區停車位管理主任王宗仁、被告之兄王肇昌已核無必要，附
    此敘明。
四、核被告甲○○所為，係犯刑法第三百三十九條第一項之詐欺取財罪。被告前後以
    廣告平面說明圖、舖設柏油路、出具切結書之詐術矇騙同一告訴人及被害人，均
    係基於單一詐欺犯意之接續，侵害同一法益，為接續犯，為單純一罪（就製作廣
    告平面說明圖、舖設柏油路之行為本身而言，非即屬詐欺，故被告雖委由他人印
    製廣告、舖設道路亦不生間接正犯之問題）。被告多次詐欺庚○○、宙○○、癸○○、午○○、張春美、巳○○、戊○○、己○○、丙○○、祁世華、申○○、
    乙○○、辛○○、呂胡焦、鄭素貞等人之犯行，時間緊接、方法相同、觸犯構成
    要件相同之罪名，顯係基於概括之犯意為之，係連續犯，應依刑法第五十六條之
    規定論以一罪，並依法加重其刑。公訴人就張春美（戌○○之妻）、巳○○（吳
    德政之妻）、辛○○（顏明陽之妻）、鄭素貞（地○○之妻）等人部分誤載為戌
    ○○、吳德政、顏明陽、地○○人受詐欺，尚有未洽，應予指明；又雖漏未論及
    被告詐欺癸○○、呂胡焦等人部分之犯行，惟該部分與起訴部分有連續犯之裁判
    上一罪關係，基於審判不可分之法則，本院自應併予審理。爰審酌被告基於貪圖
    一己之私之未必故意，而使購屋者以鉅額購得之屋陷於對外無適宜之聯絡道路可
    資通行之窘境及拖延甚久仍不積極謀求解決之道及其手段、品行、智識程度、犯
    罪後猶飾詞圖卸等一切情狀，量處有期徒刑二年，被告行為在七十九年十月三十
    一日以前，並依中華民國八十年罪犯減刑條例減為有期徒刑一年，以昭戒。
五、公訴人認寅○、蔡冠英（瑛）、卯○○、丑○○、戴彪、蔡仁和、賴春子、辰○○、范簡美麗等人購買本案Ｄ幢房屋而亦屬被告為詐欺犯行之一部分云云，惟上
    開購屋者，並非自甲○○購屋者，而係購自前手者，業據告訴代理人所陳明，故
    被告並無詐欺渠等之犯行，此部分本應為被告無罪之諭知，惟公訴人認此部分與
    本案論罪科刑部分有連續犯之裁判上一罪關係，爰不另為無罪之諭知。
據上論斷，應依刑事訴訟法第二百九十九條第一項前段，第五十六條、第三百三十九
條第一項，罰金罰鍰提高標準條例第一條前段，中華民國八十年罪犯減刑條例第四條
第二項、第二條第一項第二款第三目、第八條判決如主文。
本案經檢察官鄭重文到庭執行職務。
中      華      民      國      八十九      年    十一    月   二十九   日
                              臺灣板橋地方法院刑事第五庭
                                          法  官  陳  鴻  清
右正本證明與原本無異。
如不服本判決應於送達後十日內向本院提出上訴狀。
                                          書記官  林  蔚  然
中      華      民      國      八十九      年    十二    月     六     日
附錄本案論罪科刑法條全文：
刑法第三百三十九條第一項：
意圖為自己或第三人不法之所有，以詐術使人將本人或第三人之物交付者，處五年以
下有期徒刑、拘役或科或併科一千元以下罰金。
附表：
┌───┬───┬─────────────────────┐
│編號  │姓  名│ 門      牌     號    碼                  │
├───┼───┼─────────────────────┤
│ 一   │庚○○│臺北縣樹林市○○街○段十四巷三十九號      │
├───┼───┼─────────────────────┤
│ 二   │宙○○│臺北縣樹林市○○街○段十四巷三十九號三樓  │
├───┼───┼─────────────────────┤
│ 三   │癸○○│臺北縣樹林市○○街○段十四巷三十九號五樓  │
├───┼───┼─────────────────────┤
│ 四   │午○○│臺北縣樹林市○○街○段十四巷四十一號三樓  │
├───┼───┼─────────────────────┤
│ 五   │張春美│臺北縣樹林市○○街○段十四巷四十五號      │
├───┼───┼─────────────────────┤
│ 六   │巳○○│臺北縣樹林市○○街○段十四巷四十五號三樓  │
├───┼───┼─────────────────────┤
│ 七   │戊○○│臺北縣樹林市○○街○段十四巷四十五號四樓  │
├───┼───┼─────────────────────┤
│ 八   │己○○│臺北縣樹林市○○街○段十四巷四十七號      │
├───┼───┼─────────────────────┤
│ 九   │丙○○│臺北縣樹林市○○街○段十四巷四十七號三樓  │
├───┼───┼─────────────────────┤
│ 十   │祁世華│臺北縣樹林市○○街○段十四巷四十九號三樓  │
├───┼───┼─────────────────────┤
│十一  │申○○│臺北縣樹林市○○街○段十四巷四十九號四樓  │
├───┼───┼─────────────────────┤
│十二  │乙○○│臺北縣樹林市○○街○段十四巷四十九號五樓  │
├───┼───┼─────────────────────┤
│十三  │顏水玉│臺北縣樹林市○○街○段十四巷五十一號三樓  │
├───┼───┼─────────────────────┤
│十四  │呂胡焦│臺北縣樹林市○○街○段十四巷五十一號五樓  │
├───┼───┼─────────────────────┤
│十五  │鄭素貞│臺北縣樹林市○○街○段十四巷五十三號五樓  │
└───┴───┴─────────────────────┘


司法院資訊處製作；財團法人民間司法改革基金會備份。
